【裁判字號】    91,訴,2289
【裁判日期】    920424
【裁判案由】    水土保持法
【裁判全文】
臺灣板橋地方法院刑事判決                        九十一年度訴字第二二八九號
    公  訴  人  臺灣板橋地方法院檢察署檢察官
    被      告  甲○○
    被      告  丙○○
    被      告  乙○○
右列被告因違反水土保持法案件，經檢察官提起公訴（九十年度偵字第一三五二八號
），本院判決如左：
    主  文
甲○○、丙○○、乙○○共同在公有及私人山坡地未經同意擅自占用，致生水土流失
，各處有期徒刑柒月；緩刑參年。
    事  實
一、甲○○自民國九十年三月一日起，以每月租金新台幣（下同）三萬五千元，向游
    麗萍（未據起訴）承租使用坐落丁○○○○鄉○○○段橫窠子小段一六一地號土
    地，為使用該地時之水土保持義務人，明知丁○○○○鄉○○○段內之土地，均
    屬台灣省政府前依山坡地保育利用條例第三條規定劃定公告之山坡地，並經報奉
    行政院核定沿用為水土保持法所稱之山坡地，且於山坡地內從事農、林、漁、牧
    之開發利用所需之開挖整地，其水土保持義務人應先擬具水土保持計畫，送請主
    管機關核定，並由主管機關會同各該目的事業主管機關監督執行；又明知前開同
    小段一六三地號土地，為戊○○所有之私人山坡地，及該同小段二七五地號土地
    ，為台北縣泰山鄉所有之公有山坡地，其管理機關為台北縣泰山鄉公所，均不得
    未經渠等同意而擅自占用。詎甲○○竟未經擬具水土保持計畫，亦未徵得戊○○
    、台北縣泰山鄉公所之同意，自同年三月底某日起，以每日薪資七千六百元之代
    價，僱用與其具有共同犯意聯絡之丙○○、乙○○二人，分別操作不知情之黃浩
    琦所有小松牌ＰＣ２００型挖土機及不知情之柯榮所有同廠牌ＰＣ１２０型挖土
    機各一輛，於前開大窠坑段橫窠子小段一六一、一六三、二七五地號土地之山坡
    地上開挖整地，面積如附圖所示之斜線部分共四千八百七十七平方公尺，破壞地
    表及地下水涵養，已致生水土流失。嗣於同年四月九日上午十一時許，適丙○○
    、乙○○於現場進行填土整地時，為警當場查獲，並扣得前開挖土機二輛。
二、案經臺北縣政府警察局新莊分局報請臺灣板橋地方法院檢察署檢察官偵查起訴。
    理  由
一、右揭事實，業據被告甲○○、丙○○、乙○○於警訊及偵審中均坦承不諱，亦經
    證人游麗萍於警訊時證述明確，復有現場及挖土機照片共十三張、代保管條二紙
    、土地登記謄本二件、土地綜合資料一件等附卷足稽，且經本院至現場履勘，並
    囑託臺北縣新莊地政事務所測量開挖整地範圍，此有勘驗筆錄及臺北縣新莊地政
    事務所九十二年三月十二日北縣莊地測字第０９２００１０６０３號函所附之土
    地複丈成果圖在卷可佐。本件事證明確，被告三人犯行均堪認定。
二、查上開坐落台北縣泰山鄉○○○段橫窠子小段一六一、一六三、二七五地號土地
    ，均係台灣省政府前依山坡地保育利用條例第三條規定劃定公告之山坡地，並經
    報奉行政院核定沿用為水土保持法所稱之山坡地乙節，有台灣省政府八十五年三
    月六日八五府農水字第一二三一四號公告影本附卷足參，被告甲○○承租其中一
    六一地號土地，對該部分土地固有使用之權，然於該山坡地從事開挖整地之使用
    行為，應經調查規劃，並應先擬具水土保持計畫，送請主管機關核定，依水土保
    持技術規範實施水土保持處理與維護後，始得為之，水土保持法第八條第一項第
    五款、第十二條分別定有明文，是被告甲○○僱用被告丙○○、乙○○違反前揭
    規定在該山坡地開挖整地致生水土流失，核渠等所為，係犯水土保持法第三十三
    條第三項前段之罪。另接鄰之一六三、二七五地號土地，分別為戊○○、台北縣
    泰山鄉所有，被告等人未經渠等同意，即擅自占用從事開挖整地並致生水土流失
    ，核渠等此部分所為，係犯水土保持法第三十二條第一項前段之罪。（按水土保
    持法第三十二條第一項規定「在公有或私人山坡地或國、公有林區或他人私有林
    區內未經同意擅自墾殖、占用或從事第八條第一項第二款至第五款之開發、經營
    或使用，致生水土流失或毀損水土保持之處理與維護設施者，處六月以上五年以
    下有期徒刑，得併科新台幣六十萬元以下罰金」，其中未經同意擅自墾殖、占用
    部分，係對無使用權人所設處罰規定，至從事第八條第一項第二款至第五款之開
    發、經營或使用，致生水土流失或毀損水土保持之處理與維護設施，則係對有使
    用權人所設處罰規定，此有最高法院八十七年度台上字第一六一一號判決可資參
    照。是公訴人就被告等人於上開一六一地號土地從事開挖整地致生水土流失之行
    為，認係犯水土保持法第三十二條第一項之罪，容有誤會，惟起訴之基本社會事
    實既屬同一，爰依法變更起訴法條，附此敘明。）。另按水土保持法第三十二條
    本即含有刑法第三百二十條第二項竊佔罪之性質，被告既在公有及私人山坡地擅
    自使用，應有竊佔之意涵，又按山坡地保育利用條例第三十四條第一項，並不以
    致生水土流失為要件，相較於水土保持法第三十二條第一項，乃屬廣義規定，依
    法規競合之例，狹義法優於廣義法，故本件就一六三、二七五地號土地部分，即
    不再論以刑法竊佔罪及山坡地保育私用條例第三十四條第一項之罪責，附此敘明
    。再者被告等人之開挖整地行為，兼及自己有權使用部分及無權使用部分致生水
    土流失，係一行為觸犯前揭水土保持法第三十二條第一項前段及第三十三條第三
    項前段之罪，為想像競合犯，應依刑法第五十五條之規定，從犯罪情節較重之水
    土保持法第三十二條第一項前段之罪處斷。公訴意旨雖未敘及被告擅自占用前開
    戊○○、台北縣泰山鄉所有之一六三、二七五地號土地而違反水土保持法第三十
    二條第一項前段部分，惟此與起訴部分有裁判上一罪之關係，已如前述，本院自
    得一併予以審究之；又公訴人雖認被告等人尚於坐落同段一六一之一地號土地開
    挖整地，該部分亦涉犯水土保持法第三十二條第一項之罪嫌云云，惟查，經本院
    囑託臺北縣新莊地政事務所測量結果，並未包括該部分之土地，自無從認被告就
    此部分土地有何違反水土保持法之犯行，然公訴人既認此部分與前開論罪部分有
    實質上一罪之關係，爰不另為無罪之諭知。再被告甲○○、丙○○、乙○○三人
    就前揭犯行有犯意聯絡及行為分擔，均為共同正犯。爰審酌近年來因國人輕忽法
    令，大量在山坡地內濫墾、濫建，每遇颱風或豪雨來襲時，屢生土石流失崩塌情
    事，造成國人生命財產之損失等社會危害性，及被告三人犯罪之動機、目的、手
    段、開挖整地之範圍共有四千八百七十七平方公尺，及犯罪後坦承犯行、態度良
    好等一切情狀，各量處如主文所示之刑，以示懲儆。末查被告三人前均未曾受有
    期徒刑以上刑之宣告，有臺灣高等法院被告全國前案紀錄表三件可參，被告因一
    時短慮致罹本件刑責，經此次起訴、審判程序及刑之宣告教訓後，當知所警惕而
    信無再犯之虞，故本院認前所宣告之刑以暫不執行為適當，均併予宣告緩刑三年
    ，用啟自新。
三、扣案之挖土機二輛，其中小松牌ＰＣ２００型挖土機為黃浩琦所有，另同廠牌Ｐ
    Ｃ１２０型挖土機則為柯榮所有，並非被告等人所有，業據被告供明在卷，均不
    予宣告沒收。
四、至本件坐落丁○○○○鄉○○○段橫窠子小段一六一地號土地之所有人游麗萍，
    是否知情並與被告具有共同犯意之聯絡，而亦涉有違反水土保持法第三十三條第
    三項前段罪行部分，則應由檢察官另行偵辦處理。
據上論斷，應依刑事訴訟法第三百條、第二百九十九條第一項前段，水土保持法第三
十二條第一項前段、第三十三條第三項前段，刑法第十一條前段、第二十八條、第五
十五條、第七十四條第一款，判決如主文。
本案經檢察官吳宗光到庭執行職務。
中      華      民      國    九十二    年      四      月    二十四    日
                                  臺灣板橋地方法院刑事第二庭
                                          法  官  崔玲琦
右正本證明與原本無異。
如不服本判決，應於判決送達後十日內，向本院提出上訴狀。
                                          書記官  陳金鳳
中      華      民      國      九十二      年    四    月    二十四    日
附錄本案論罪科刑法條全文：
水土保持法第三十二條：
  在公有或私人山坡地或國、公有林區或他人私有林區內未經同意擅自墾殖、占用或
  從事第八條第一項第二款至第五款之開發、經營或使用，致生水土流失或毀損水土
  保持之處理與絟護設施者，處六月以上五年以下有期徒刑，得併科新臺幣六十萬元
  以下罰金。但其情節輕微，顯可憫恕者，得減輕或免除其刑。
  前項情形致釀成災害者，加重其刑至二分之一；因而致人於死者，處五年以上十二
  年以下有期徒刑，得併科新臺幣一百萬元以下罰金；致重傷者，處三年以上十年以
  下有期徒刑，得併科新臺幣八十萬元以下罰金。
  因過失犯第一項之罰致釀成災害者，處一年以下有期徒刑，得併科新臺幣六十萬元
  以下罰金。
  第一項未遂犯罰之。
  犯本條之罪者，其墾殖物、工作物、施工材料及所使用之機具沒收之。
水土保持法第三十三條
  有下列情形之一者，處新臺幣六萬元以上三十萬元以下罰鍰：
  一、違反第八條第一項規定未依水土保持技術規範實施水土保持之處理與維護，或
      違反第二十二條第一項，未在規定期限內改正或實施仍不合水土保持技術規範
      者。
  二、違反第十二條至第十四條規定之一，未先擬具水土保持計畫或未依核定計畫實
      施水土保持之處理與維護者，或違反第二十三條規定，未在規定期限內改正或
      實施仍不合水土保持技術規範者。
  前項各款情形之一，經繼續限期改正而不改正者或實施仍不合水土保持技術規範者
  ，按次分別處罰，至改正為止，並令其停工，得沒入其設施及所使用之機具，強制
  拆除及清除其工作物，所需費用，由經營人、使用人或所有人負擔。
  第一項第二款情形，致生水土流失或毀損水土保持之處理與維護設施者，處六月以
  上五年以下有期徒刑，得併科新臺幣六十萬元以下罰金；因而致人於死者，處三年
  以上十年以下有期徒刑，得併科新臺幣八十萬元以下罰金；致重傷者，處一年以上
  七年以下有期徒刑，得併科新臺幣六十萬元以下罰金。


司法院資訊處製作；財團法人民間司法改革基金會備份。
